---
title: "seurat"
author: "Jalisa van der Zeeuw"
date: "`r Sys.Date()`"
output: html_document
---

```{r setup, include=FALSE}
knitr::opts_chunk$set(echo = TRUE)
```


Normaliseren: SCTransform is vooral beter als je data complexer is, met variabele sequencing depth, veel lage expressiewaarden en technische variatie — precies het geval bij VASA-seq. Daarom zie je in moderne pipelines dat SCTransform de voorkeur krijgt.

HVG = 3000: In embryonale datasets is de celdiversiteit doorgaans hoger vanwege de aanwezigheid van diverse celtypes en ontwikkelingsstadia. Dit zorgt voor complexere en subtielere veranderingen in genexpressiepatronen. Door meer variabele genen te selecteren (3000 in plaats van de gebruikelijke 2000) kunnen we deze biologische diversiteit van embryonale ontwikkeling beter vastleggen. Bovendien helpt een grotere genenset om zwakkere signalen op te vangen en verbetert het de detectie van fijne celtypen en subpopulaties.

Na het toepassen van SCTransform() is automatisch een selectie gemaakt van de meest variabele genen binnen de dataset. Dit zijn genen waarvan de expressie sterk verschilt tussen cellen, en ze zijn belangrijk omdat ze vaak bijdragen aan het onderscheiden van celtypes in latere analyses (zoals clustering of trajectanalyse).
Om te controleren of deze selectie biologisch logisch is — en niet alleen technische ruis bevat — heb ik de top 10 meest variabele genen bekeken. Deze controle geeft inzicht in welke genen de meeste bijdrage leveren aan de variatie tussen cellen in de dataset.
De topgenen bevatten onder andere:
- Hemoglobinegenen (Hbb-bh1, Hbb-y, Hba-x): typisch actief in vroege rode bloedcellen in het embryo
- Spier- en hartgerelateerde genen (Ttn, Myh6, Actc1, Ryr2): betrokken bij hartontwikkeling, wat past bij cellen in deze embryonale fase
- Genen betrokken bij transport en metabolisme (zoals Apob, Cubn, Slc8a1): kunnen wijzen op actieve cellen met functies in vet- of iontransport

extra regressie stap. genen:
Tijdens de normalisatie met SCTransform() heb ik het percentage mitochonderiale genexpressie (percent.mt) meegenomen als regressiefactor. dit betekend niet dat mitochondriale genen zijn verwijderd, maar dat hun in vloed op de expressieniveaus van andere genen is gecorrigeerd.zo wordt voorkomen dat variatie door celstress of technische redenen de clustering en downsstream analyses beinvloed. 

visualisatie:
```{r hvg-plot, fig.width=8, fig.height=6}
# Visualisatie van de hoogst variabele genen
VariableFeaturePlot(seurat_object)

# Top 10 meest variabele genen ophalen
top10 <- head(VariableFeatures(seurat_object), 10)

# Plot met labels voor de top 10 genen
VariableFeaturePlot(seurat_object) + LabelPoints(points = top10, repel = TRUE)
```
## Exploratieve analyse van de belangrijkste genen in PCA

Om de biologische betekenis van de belangrijkste bronnen van variatie in de dataset te begrijpen, is Principal Component Analysis (PCA) uitgevoerd op de variabele genen.

Met de functie `VizDimLoadings()` zijn de genen geïdentificeerd die het sterkst bijdragen aan PC1 en PC2. 

### Interpretatie van PC1

De genen die positief bijdragen aan PC1 omvatten bekende imprintingsgenen en genen betrokken bij groei en ontwikkeling, zoals *H19*, *Igf2*, *Peg10* en *Apoe*. Dit wijst erop dat PC1 mogelijk een biologisch verschil representeert gerelateerd aan imprinting en embryonale ontwikkeling.

De genen die negatief bijdragen aan PC1 zijn voornamelijk gerelateerd aan rode bloedcel functie en ontwikkeling, waaronder verschillende hemoglobine-genen (*Hbb-y*, *Hba-a1*) en cytoskelet-gerelateerde genen (*Ank1*, *Sptb*). Dit suggereert dat PC1 de variatie onderscheidt tussen cellen met een bloedcel-achtige expressie en cellen met een imprintings- en groei-gerelateerde expressie.




