---
title: "Seurat Tutorial - Verwerken van single-cell data als voorbereiding op experimenteel ontwerp"
author: "Jalisa van der Zeeuw"
date: "`r Sys.Date()`"
output:
    pdf_document:
    fig_caption: true
    number_sections: true
    fig_width: 5
    fig_height: 4
    latex_engine: xelatex
---
```{r setup, include=FALSE}
knitr::opts_chunk$set(echo = FALSE, warning = FALSE, message = FALSE)
```

## Inleiding

In dit document leg ik mijn leerproces vast rondom het gebruik van Seurat voor het verwerken van scRNA-sequencing data. Dit is gebaseerd op een online tutorial en dient als voorbereiding op het toepassen van Seurat binnen mijn eigen project. De dat is verkrijgbaar via [de officiele Seurat-tutorial] (https://satijalab.org/seurat/articles/pbmc3k_tutorial.html) en is ook binnen dit project terug te vinden in de map 'seurat/data/data_tutorial', relatief vanaf de hoodfmap van de repository.

## Doel van de tutorial
Deze tutorial is bedoeld om vertrouwd te raken met de werkwijze van Seurat en de verschillende stappen in de data-analyse, zoals kwaliteitscontrole, normalisatie, clustering en visualisatie. Hoewel deze tutorial niet direct gebruikmaakt van VASA-seq data, is het doel ervan wel degelijk gekoppeld aan mijn deelvraag:

**Hoe wordt VASA-seq data verwerkt met Seurat om cellen te filteren, clusteren en geschikt te maken voor analyse met SUPPA2?**

Door deze oefenanalyse eerst zelfstandig uit te voeren, kon ik de werking van de Seurat tool beter begrijpen en uiteindelijk toepassing in mijn eigen analyse met VASA-sew data. Deze tutorial vormde daarmee een belangrijk onderdeel van mijn voorbereiding op het beantwoorden van de deelvraag.

## Stappen van de workflow

Hier worden de belangrijkste stappen uit de Seurat-tutorial beschreven. Per stap wordt kort beschreven wat het doel is, welke commando's worden gebruikt, en wat de resultaten betekenen.

### Inladen van data

In deze stap wordt een single-cell dataset van *Peripheral Blood Mononuclear Cells (PBMC)*, afkomstig van **10X Genomics** ingeladen. De data wordt ingelezen met de `Read10X()` functie. Dit levert een UMI-count matrix op met het aantal getelde RNA-moleculen per gen per cel. Daarna maak ik een Seurat-object aan met `CreateSeuratObject()`. Dit object slaat zowel de ruwe data als de resultaten van nog te komen analyses op. Dit is belangrijk om de ruwe data te kunnen gebruiken voor kwaliteitscontrole, normalisatie en clustering.

```{r load-packages, message=FALSE}
# Laad benodigde libraries
library(Seurat)
library(ggplot2)
library(dplyr)
library(patchwork)
library(here)

# Inladen dataset
pbmc.data <- Read10X(data.dir = here("seurat", "data", "data_tutorial", "filtered_gene_bc_matrices", "hg19"))

# Aanmaken van Seurat-Object met ruwe data
pbmc <- CreateSeuratObject(counts = pbmc.data, project = "pbmc3k", min.cells = 3, min.features = 200)
```

```{r pagina_einde, results='asis', echo=FALSE}
cat("\\newpage")
```

### Bekijk samenvatting van het object

```{r summary-object}
pbmc
```

### Kwaliteitscontrole (QC) en selectie van cellen voor verdere analyse

In deze stap voeren we kwaliteitscontrole uit om slechte of afwijkende cellen te identificeren en uit te sluiten. 

- Het aantal unieke genen per cel: cellen met te weinig genen kunnen slechte kwaliteit zijn, terwijl cellen met extreem veel genen mogelijk doublets zijn.

- Het totaal aantal moleculen per cel, wat sterk correleert met unieke genen

- Het percentage mitochondriale genen, wat een indicatie kan zijn van dode of stervende cellen

We gebruiken de functie `PercentageFeatureSet()` om het precentage mitochondriale expressie te berekenen, door te zoeken naar genen die beginnen met "MT-".

```{r calculate-mitochondrial-content}
# Bereken het percentage mitochondriale genen per cel en sla dit op in de metadata
pbmc[["percent.mt"]] <- PercentageFeatureSet(pbmc, pattern = "^MT-")

# Bekijk de eerste paar regels van de metadata om te controleren
head(pbmc@meta.data)
```


### Visualisatie van QC-metrics

Om te beoordelen welke cellen geschikt zijn voor verdere analyse, visualiseren we de distributie van de belangrijke kwaliteitscontroles:

- nFeature_RNA (aantal unieke genen per cel)

- nCount_RNA (totaal aantal moleculen per cel)

- percent.mt (percentage mitochondriale genen)

```{r visualize-qc-metrics, fig.width=10, fig.height=5}
# Met behulp van `VlnPlot()` maken we violenplots.
VlnPlot(pbmc, features= c("nFeature_RNA", "nCount_RNA", "percent.mt"))
```

### Filteren van cellen op basis van kwaliteitscriteria

Nu visualiseren we de relatie tussen de QC-statistieken om outliers beter te kunnen identificeren. Daarna filteren we op basis van de volgende drempelwaardes:

- Cellen met minder dan 200 of meer dan 2500 unieke genen worden verwijderd. 

- Cellen met meer dan 5% mitochondriale genen worden uitgesloten.

We gebruiken functie `FeatureScatter()` om de verbanden te visualiseren

```{r visualize-feature-feature-relationship, fig.width=10, fig.height=5}
plot1 <- FeatureScatter(pbmc, feature1 = "nCount_RNA", feature2 = "percent.mt")
plot2 <- FeatureScatter(pbmc, feature1 = "nCount_RNA", feature2 = "nFeature_RNA")
plot1 + plot2
```

Vervolgens filteren we de dataset met `subset()`. Het oorspronkelijke object (pbmc) wordt behouden indien nodig om te vergelijken. De gefilterde data wordt opgeslagen in pbmc.filtered en gebruiken we voor verdere analyse.

```{r qc-filtering}
pbmc.filtered <- subset(pbmc, subset = nFeature_RNA > 200 & nFeature_RNA < 2500 & percent.mt < 5)
```

### Normaliseren van de data

Na het verwijderen van ongewenste cellen moet de dataset worden genormaliseerd. Dit is belangrijk omdat de ruwe tellingen verschillen tussen cellen door bijvoorbeeld sequencing diepte. Normalisatie maakt de data beter vergelijkbaar.

Standaard wordt er in Seurat gebruik gemaakt van de methode LogNormalize. Hierbij wordt voor elke cel het aantal getelde RNA-moleculen gedeeld door het totaal aantal moleculen in die cel, daarna wordt dit vermenigvuldigd met een schaalfactor (standaard 10.000) en vervolgens wordt de log-transformatie toegepast. Deze genormaliseerde waarden worden opgeslagen in pbmc[["RNA"]]$data.

```{r normalizing-data}
pbmc.filtered <- NormalizeData(pbmc.filtered, normalization.method = "LogNormalize", scale.factor = 10000, layer.name = "data")
```

Deze globale scaling aanname houdt in dat elke cel oorspronkelijk evenveel RNA moleculen bevat, wat niet altijd klopt. Rr bestaan alternatieve normalisatiemethoden zoals SCTransform() die deze aanname niet maken en die soms betere resultaten geven. Zie uitgebreide tutorial en paper van Seurat over deze methode. **Hier wil ik later nog op terugkomen** -> Hier heb ik me later nog in verdiept en heb er ook voor gekozen om de SCTransform() toe te passen bij de daadwerkelijke seurat analyse met de VASA-seq data.

### Selecteren van hoog-variabele genen

In deze stap identificeren we genen die een grote variatie in expressie laten zien tussen verschillende cellen. Deze genen geven vaak het sterkste biologische signaal (bijvoorbeeld celtypeverschillen) en zijn daarom het meest informatief voor de downstream analyses zoals dimensional reduction en clustering.

De functie `FindVariableFeatures()` geeft de relatie tussen gemiddelde expressie en variatie, en selecteert standaard de top 2.000 meest variabele genen. Vervolgens visualieren we deze genen, inclusief de 10 meest variabele genen met `VariableFeaturePlot()` en `LabelPoints()`.

```{r feature-selection, fig.width=10, fig.height=5}
# Selecteer de 2000 meest variabele genen
pbmc.filtered <- FindVariableFeatures(pbmc.filtered, selection.method = "vst", nfeatures = 2000)

# Geef de top10 meest variabele genen
top10 <- head(VariableFeatures(pbmc.filtered), 10)

# plot variable features with and without labels
plot1 <- VariableFeaturePlot(pbmc.filtered)
plot2 <- LabelPoints(plot = plot1, points = top10, repel = TRUE)
plot1 | plot2
```

In deze scatterplot zie je op de x-as de gemiddelde expressie van genen, en op de y-as de genormaliseerde variantie. Genen die rechtsboven liggen in de plot zijn zowel hoog uitgedrukt als sterk variabel tussen cellen, en dus biologisch interessant. 


```{r pagina_einde_2, results='asis', echo=FALSE}
cat("\\newpage")
```

### Data schaling (normalisatie over genen)

In deze stap passen we lineaire schaaltransformatie toe, zodat elk gen een gemiddelde van 0 en een variantie van 1 heeft. Dit zorgt ervoor dat de downstream analyse zoals PCA niet wordt gedomineerd door genen die van nature sterk tot expressie komen.

```{r scaling-data}
# Schaal alle genen
all.genes <- rownames(pbmc.filtered)
pbmc.filtered <- ScaleData(pbmc.filtered, features = all.genes)
```

### Controle op technische variatie en beslissing over regressie

Om de aanwezigheid van ongewenste technische variatie te beoordelen, is er onderzocht of het percentage mitchodonriale genexpressie (percent.mt) correleert met het aantal getelde moleculen per cel (nCount_RNA). Een sterke correlatie kan wijzen op technische ruis die de biologische signalen kan verstoren. 
Met behulp van een scatterplot wordt de relatie gevisualiseerd en de correlatiecoëfficiënt wordt berekend:

```{r check-technical-variation}
# Maak een scatterplot
FeatureScatter(pbmc.filtered, feature1 = "nCount_RNA", feature2 = "percent.mt")

# Bereken correlatiecoefficient
cor.test(pbmc.filtered$nCount_RNA, pbmc.filtered$percent.mt)
```
Uit de plot blijkt dat er geen duidelijk patroon zichtbaar is, en de correlatiecoefficient is zeer laag (r=-0.045), wat wijst op afwezigheid van samenhang.

Conclusie: Aangezien er geen sterke correlatie is tussen percent.mt en nCount_RNA, concluderen we dat het niet nodig is om deze variabele te corrigeren door middel van regressie in de ScaleData() stap. 

### Lineaire dimensiereductie met PCA

Na het schalen van de data voeren we Principal Component Analysis (PCA) uit. PCA reduceert de complexiteit van de dataset door een aantal samenhangende variabelen te genereren - de zogeheten principal coponents (PC's). Hierdoor kunnen onderliggende patronen in de data worden opgespoord die niet direct zichtbaar zijn.

#### Genen die het meest bijdragen aan PC1 en PC2

De tabel hieronder toont de top 5 genen die het meeste bijdragen aan de eerste vijf PC's. Dit gebeurt door te kijken naar de loadings van de genen - een maat voor hoe sterk een gen bijdraagt aan een bepaalde PC. Zowel positieve als negatieve loadings zijn belangrijk, het zijn namelijk de genen met een hoge absolute waarden die bepalend zijn voor die dimensies. Door deze genen te bekijken, krijgen we inzicht in welke biologische processen of kenmerken belangrijk zijn voor de variatie die de PC's verklaren.

```{r run-pca}
# PCA uitvoeren op de variabele genen
pbmc.filtered <- RunPCA(pbmc.filtered, features = VariableFeatures(object = pbmc.filtered))

# Toon de top 5 genen met grootste positieve en negatieve loadings voor PC1-5
print(pbmc.filtered[["pca"]], dims = 1:5, nfeatures = 5)
```

```{r pagina_einde_3, results='asis', echo=FALSE}
cat("\\newpage")
```

De volgende scatterplot toont de genen die het meeste bijdragen aan de PC1 en PC2 - de eerste twee PC's Op de y-as die je de namen van de genen, en op de x-as de waarde van hun loading op de specifieke PC. Elk punt vertegenwoordigt een gen; hoe verder een punt van nul ligt, hoe sterker dat gen bijdraagt aan de variatie van die PC. Deze visualisatie helpt bij het begrijpen welke genen belangrijk zijn voor de verschillen tussen cellen die door PC1 en PC2 worden weergegeven.

```{r vizdimloadings}
# Visualiseer de genen die het meest bijdragen aan PC1 en PC2
VizDimLoadings(pbmc.filtered, dims = 1:2, reduction = "pca")
```

```{r pagina_einde_4, results='asis', echo=FALSE}
cat("\\newpage")
```

#### Visualisatie van cellen in PCA-ruimte (PC1 vs PC2)

Deze scatterplot toont individuele cellen in de ruimte van de eerste twee hoofdcoponenten. Elk punt is een cel, en de positie weerspeigelt de genexpressiepatronen zoals samengevat door PCA. Clusters van cellen in deze grafiek wijzen op vergelijkbare expressieprofielen. Belangrijk om te begrijpen dat de cellen hier nog niet zijn ingedeeld in echte clusters, maar dat het wel alvast een visueel inzicht geeft in mogelijke groepering.



```{r dimplot-pca}
# Plot de cellen in PC1 en PC2 ruimte (scatterplot)
DimPlot(pbmc.filtered, reduction = "pca") + NoLegend()
```

```{r pagina_einde_5, results='asis', echo=FALSE}
cat("\\newpage")
```

#### Heatmap van de eerste hoofdcomponent (PC1) 

Deze heatmap visualiseert de expressie van de 500 meest extreme cellen op PC1. 

- Rijen: individuele cellen
- Kleuren: mate van genexpressie, waarbij geel een hoge expressie betekent en paars een lage expressie
- Rechterzijde: een vertivale lijst met genen die sterk bijdragen aan PC1

Het doel van de heatmap is dat het laat zien of er binnen de eerste hoofdcomponent duidelijke expressiepatronen zijn die celgroepen van elkaar onderscheiden. Als je bijvoorbeeld in de kleuren patronen of blokken ziet, duidt dat op onderliggende structuur in de data (zoals subpopulaties van cellen). Dit is belangrijk, omdat PCA alleen nuttig is voor downstream-analyse (clustering) als de componenten ook écht biologisch relevante verschillen tonen.

```{r dimheatmap-1}
# Heatmap van de eerste PC voor de 500 meest extreme cellen
DimHeatmap(pbmc.filtered, dims = 1, cells = 500, balanced = TRUE)
```

Wat opvalt, is dat de heatmap grofweg in twee blokken verdeeld is: een bovenste groep cellen met lage expressie (paars) van bepaalde genen en een onderste groep met juist hoge expressie (geel), en omgekeerd voor andere genen.

Dit suggereert dat PC1 een echte biologische structuur vastlegt, en dus nuttig is voor verdere analyse.

```{r pagina_einde_6, results='asis', echo=FALSE}
cat("\\newpage")
```

#### Heatmap van de eerste 15 hoofdcomponenten (PC1 t/m PC15)

In de volgende verzameling van heatmaps worden de eerste 15 PC's weergegeven. Door de PC's op deze manier te inspecteren, krijg je een indruk van welke comnponenten duidelijke patronen of scheidingen tussen celpopulaties laten zien, en welke meer ruis bevatten. Dit helpt bij het selecteren van een geschikt aantal PC's voor de clusering.

```{r dimheatmap-1-tm-15, fig.height=6, fig.width=5}
# Heatmap van PC1 t/m PC15
DimHeatmap(pbmc.filtered, dims = 1:15, cells = 500, balanced = TRUE)
```

Naarmate het componentnummer oploopt neemt vaak de hoeveelheid ruis toe en wordt de bijdrage aan biologisch relevante variatie kleiner. Dit helpt bij het bepalen van een geschikt aantal PC's voor de clustering. Vaak laten de eerste paar PC's (PC1-PC5) duidelijke patronen of kleurverschillen zien tussen celgroepen, terwijl latere componenten vaak minder structuur tonen en minder informatief zijn. Dat is in dit geval ook zo.

```{r pagina_einde_7, results='asis', echo=FALSE}
cat("\\newpage")
```

## Conclusie en Discussie

Het doel van deze oefening was om kennis op te doen over de Seurat workflow voor scRNA-sequencing data-analyse. Door gebruik te maken van de standaardwaarden en een turotial dataset, is het gelukt om een goed overzicht te krijgen van de verschillende stappen binnen Seurat.

Tijdens het proces heb ik gebruik gemaakt van de `LogNoralize` methode voor normalisatie. Ondanks dat ben ik geinteresseerd geraakt in de alternatieve `SCTranform` methode, die recentelijk steeds meer wordt toegepast vanwege de verbeterde normalisatie en variance stabilisatie. Hier wil ik mij verder in verdiepen zodat ik deze eventueel kan toepassen wanneer ik de VASA-sew data ga analyseren met Seurat.

Verder heb ik stilgestaan bij de verschillende parameters, hoe deze de uitkomsten van de analysestappen kunnen beinvloeden. Ook heeft deze kennismaking mij inzicht gegeven over de standaardwaarden die Seurat gebruikt. Het is belangrijk om hier goed bij stil te staan en na te gaan of deze standaarden wel realistisch zijn voor de dataset die je gebruikt. Zo is het bijvoorbeeld verstandig om de standaardgrens van percent.mt bij spiercellen verhogen. Spiercellen hebben een hoge energiebehoefte en bevatten daarom veel meer mitochondrien dan de meeste andere celtypen. Wanneer je deze grens niet aanpast, dan zul je hoogstwaarschijnlijk onbedoeld goede, gezonde spiercellen wegfilteren. Dit heeft directe gevolgen voor je analyse.

Een belangrijk onderdeel van deze workflow was het werken met de verschillende soorten grafieken die Seurat genereert, zoals VlnPlot, FeaturePlot en Heatmaps. Deze visualisaties waren in het begin nieuw voor mij, en ik merkte dat het aflezen ervan niet altijd vanzelfsprekend is. Daarom heb ik tijdens de analyse ook actief opgezocht hoe deze grafieken geinterpreteerd moeten worden. Dit hielp mij om beter te begrijpen wat de grafieken precies laten zien. Het leren lezen van deze plots is heel belangrijk om op een juiste manier te kunnen interpreteren en er betekeniscolle conclusies uit te trekken.

Wat ik vooral wil meenemen uit deze oefening - en wat ik ook als tip van mijn tutor kreeg - is het belang van het spelen met parameters. het experimenteren met verschillende instellingen, zoals filterdrempels of normalisatiemethoden, helpt om betere keuzes te maken die passen bij de aard van de data en het biologische systeem. 

Samengevat heeft deze oefening mij niet alleen technische vaardigheden met Seurat verbeterd, maar ook mijn inzicht verdiept in hoe belangrijk het is om kritisch om te gaan met standaard workflows. 